【裁判字號】    91,交上易,968
【裁判日期】    920109
【裁判案由】    過失傷害
【裁判全文】
臺灣高等法院臺南分院刑事判決            九十一年度交上易字第九六八號  Ｃ
      上  訴  人
      即  被  告  甲  ○  ○
      選任辯護人  戴  雅  韻
右上訴人過失傷害因案件，不服臺灣嘉義地方法院九十一年度交易字第一號中華民國
九十一年七月十日第一審判決（起訴案號：臺灣嘉義地方法院檢察署九十年度偵字第
五八八３三號），提起上訴，本院判決如左：
      主      文
上訴駁回。
甲○○緩刑參年。
      事      實
一、甲○○於民國（下同）九十年八月二十三日十二時五十分許，駕駛車牌號碼Ｊ七
    ─七九０九號自用小客車，沿嘉義縣鹿草鄉○○村村道由南向北行駛，行經嘉義
    縣鹿草鄉碧潭村一六五號前號前無號誌之交岔路口時，應注意支線道車應暫停讓
    幹線道車優先通行後認為安全時，方可續行，而依當時情形，又無不能注意之情
    事，竟疏於注意，於通過上開交岔路口時，疏未注意暫停讓幹線道車先行，適有
    乙○○騎乘車號ＭＣＤ─０九八號重型機車沿鄉道由西往東方向行駛，亦疏未注
    意車前狀況及行駛至無號誌之交岔路口，應減速慢行，作隨時停車之準備，兩車
    因而發生碰撞，致乙○○人車倒地，使乙○○受有右側脛骨骨折、右踝骨骨折、
    左側骨盆骨折之傷害。甲○○於肇事後犯罪未被有偵查權之公務員或機關發覺前
    ，向到現場處理之嘉義縣警察局水上分局下潭派出所警員陳慶璋自首坦承犯行，
    進而接受裁判。
二、案經甲○○自首及乙○○訴由嘉義縣警察局水上分局報請報請臺灣嘉義地方法院
    檢察署檢察官偵查起訴。
      理      由
一、訊據上訴人即被告甲○○固坦承於右揭時、地駕車肇事之事實，惟矢口否認有何
    過失犯行，辯稱：當時伊車子已過二分之一，係告訴人乙○○車速過快才發生車
    禍；公路法第二條無規定道路幹支線之區分，亦無所謂村里道路；交通部頒公路
    路線設計規範並無兩條公路相交，位階較高者為幹道之記載，嘉義縣政府未就其
    何以認東西向道路為鄉道○○道提出說明，本案應查明案發之道路，是否有幹支
    線之公告；台灣省市區道路管理規則係就市區道路所為之規範，所謂市區道路包
    括直轄市及市行政區域以內，都市計劃區○○○○○道路，本件管理機關並未公
    告，而告訴人為左方車，未讓右方車先行通過，為肇事主因；由兩車受損之部位
    ，伊之汽車係左側受損，機車係右側受損，顯見本案應是告訴人車速過快，又未
    於交叉路減速慢行，注意前方車輛之故，而伊欲通過該路口時，曾先慢行注意左
    右方來車，因該路口有障礙物，可看見之距離有限，伊慢慢行駛過中線後，即轉
    而注意右方來車，此時竟遭超速行駛之告訴人撞及，伊實已盡相當之注意；又本
    案伊為自首，自首既規定減輕其刑至二分之一，而非得減輕其刑至二分之一，亦
    即本件應於有期徒刑三個月以下量刑，依伊之過失程度，無前科，竟判處有期徒
    刑五月，顯有違比例原則云云。經查：
（一）右揭犯罪事實，業據告訴人乙○○指訴甚詳，復有道路交通事故調查報告表一
      件及現場相片六幀附卷可資佐證（警卷六至十頁）。而告訴人乙○○因本件車
      禍受有右側脛骨骨折、右踝骨骨折、左側骨盆骨折之傷害，復有嘉義基督教醫
      院九十年八月二十七日診斷證明書一紙存卷可佐（警卷五頁）。
（二）按汽車行駛至無號誌之交岔路口，支線道車應暫停讓幹線道車先行，道路交通
      安全規則第一百零二條第一項第二款前段定有明文。本件肇事地點，經嘉義縣
      政府派員勘查及查詢鹿草鄉公所，該肇事地點非都市○○區○○路系統，其幹
      、支道區分原則如下，依據交通部頒「公路路線設計規範」第一章總則１．２
      ２節交通功能系統分為六類，兩條公路相交，位階較高者為幹道。該肇事地點
      東西向道路為鄉道（嘉三十五線）屬幹道，南北向道路為村里便路屬支道，有
      嘉義縣政府九十一年十月十七日九一府交管字第０一一三九八二號函附本院卷
      可稽（本院卷三七頁）。又按道路位階高低，係依交通部頒「公路路線設計規
      範」第一章總則１．２２節功能系統分為六類之劃分原則；至道路幹支道應依
      台灣省市區道路管理規則第七條規定辦理公告，其辦理公告之道路乃指市區道
      路條例第二條規定之都市計畫區○○○○道路而言。經查本件肇事地點非都市
      計畫區○○道路，有嘉義縣政府九十一年十二月十二日九一府交管字第０一三
      七五九四號函可憑（本院卷六七頁）。告訴人係東西向行駛為幹線道，被告為
      南北向行駛為支線道，甚為明灼。則被告甲○○於前述時、地，駕車通過無號
      誌之交岔路口時，理應注意前開道路交通安全規則，而案發當時天候晴朗、日
      間自然光線、路面乾燥無缺陷、道路上未有任何障礙物、視距復屬良好等情，
      據前述道路交通事故調查報告表所載明，依此判斷，客觀上亦無不能注意之情
      事，其竟疏於注意應暫停讓幹線道車先行，通過前述無號誌之交岔路口，以致
      看見被害人乙○○所騎之機車時，業已避煞不及而肇事，是被告之上開駕車肇
      事行為，已有過失，要可認定。被告過失行為復與告訴人所受傷害間具有相當
      因果關係，亦可認定。
（三）被告雖辯稱：台灣省市區道路管理規則係就市區道路所為之規範，所謂市區道
      路包括直轄市及市行政區域以內，都市計劃區○○○○○道路，是本件管理機
      關並未公告，而告訴人為左方車，未讓右方車先行通過，為肇事主因云云。查
      本件車禍經原審送請臺灣省嘉雲區車輛行車事故鑑定委員會鑑定結果，雖認：
      「乙○○駕駛重機車，行經無號誌交岔路口，左方車未暫停讓右方車先行，為
      肇事主因，甲○○駕駛自小客車，行經狹路之無號誌交岔路口，未注意車前狀
      況，做隨時停車之準備，為肇事次因。」有該委員會九十年十一月二十一日嘉
      鑑字第九０一二七二號鑑定意見書可稽（偵查卷十三頁），惟經原審再送台灣
      省汽車肇事覆議鑑定委員會鑑定結果，則認：「(一)如有幹、支道之分，則行駛
      支線道車，未暫停讓幹線道車先行，為肇事主因。行駛幹線道車，行經無號誌
      交岔路口，未注意車前狀況，且未減速慢行，為肇事次因。(二)如無幹、支道之
      分，則照原鑑定意見。」有該會九十一年三月十三日府覆議字第九一０一七六
      號函可憑（原審卷二九頁）。依「公路路線設計規範」第一章總則１．２２節
      功能系統分為六類，雖未明文訂定位階高低之道路，然由所分六類排列：(一)高
      速公路（為幹線公路之最高型式）、(二)快速公路（為幹線公路之次高型式）、
      (三)主要幹道（為縣市、鄉鎮間或都會區域內之交通幹線）、(四)次要幹道（主要
      在連接市、鎮與都會區○○○○○道系統間之公路）、(五)集匯幹道（連接主、
      次要幹道與地區○○○○路）、(六)地區公路（提供地區性出入連接集匯公路之
      公路），已將連接系統之高低層次劃分並予說明，仍可明瞭所謂幹支道之規劃
      。又按市區道路條例第二條規定「市區道路，指左列規定而言：一、都市計畫
      區○○○○道路。二、直轄市及市行政區域以內，都市計畫區○○○○○道路
      。三、中央主管機關核定人口集居區○○○○道路。」而肇事地點並非都市○
      ○區○○路系統，業經嘉義縣政府查明，自無依台灣省市區道路管理規則第七
      條規定公告之必要；又該條例第二款所規定乃屬直轄市及市行政區域而言，鹿
      草鄉並非屬直轄市及市行政區域，是肇事地點並非市區道路甚明，則被告所行
      駛之南北向為支線道，依據前開台灣省汽車肇事覆議鑑定委員會鑑定意見，被
      告應為肇事主因，亦同此認定，益證被告駕車肇事致被害人乙○○受傷之行為
      ，確有過失行為。至本件告訴人乙○○駕駛重機車，行駛幹線道車，行經無號
      誌岔路口，未注意車前狀況，且未減速慢行，為肇事次因，亦有過失之處，然
      被告甲○○上述過失，既與告訴人之過失，併合而為本件車禍之肇事原因，則
      告訴人之過失，或可供為對被告量刑時之斟酌，但被告之刑責，則不能因此相
      抵而獲得減免。被告前揭所辯，自非可取。另原審向嘉義縣政府函查該交岔路
      口是否有幹、支線道之分，據覆係依據公路法第二條（規定）東西向為幹道，
      南北向為支道，有該府有九十一年五月二十一日九一府交字第００六五０八四
      號函在卷，嗣經嘉義縣政府於本院函覆係依交通部頒「公路路線設計規範」第
      一章總則１．２２節交通功能系統為分類，惟均不影響本件事實之認定。
（四）被告又辯稱：當時伊車子已過二分之一，係告訴人乙○○車速過快才發生車禍
      云云。查依被告之自小客車與告訴人之機車受損情形，自小客車係前面引擎蓋
      些微凹陷，機車則為右邊後側受損，為彼等於分別於警訊時供述明確（警卷二
      頁、三頁反面），復有照片六張可憑（警卷六至八頁），被告辯謂係告訴人機
      車撞其自小客車左側，自無可採。至道路交通事故調查報告表雖載稱汽車左側
      受損，惟與被告於警訊時所述及照片顯示不符，應不可採，顯見係被告自小客
      車車頭前方與左側駛至之告訴人機車右前方碰撞肇事；依現場機車刮地痕之肇
      事地點距中心線附近，足見被告之自小客車並未完全越過中心線即肇事。又被
      告當時時速約三十公里，告訴人時速約為十公里，亦據彼等於警訊及原審時分
      別供述在卷（警卷二頁、原審卷二四頁），被告不能證明告訴人之車速究係若
      干，道路交通事故調查報告表所載之刮地痕、機車停放處或牌照掉落處等，均
      無從推認告訴人有何車速過快之情事；被告徒託空言主張，自無可採。
（五）綜右所述，本件事證明確，被告過失傷害犯行，堪以認定。被告聲請勘驗現場
      ，然查本件事證已明，且已經到場警員製作道路交通事故調查報告表現場圖在
      卷可稽，復有現場拍照之照片存卷可查，由該證物足資明瞭被告之過失責任，
      核無再勘驗現場之必要。
二、核上訴人即被告所為，係犯刑法第二百八十四條第一項前段之過失傷害罪。告訴
    人雖認被告涉有同條項後段之過失致重傷罪，並提出財團法人基督教醫院及營新
    醫院之殘廢診斷正名為證，惟查刑法所稱之重傷指「毀敗一肢以上之機能．．其
    他於身體或健康有重大不至或難治之傷害」等，刑法第十條第四項第四、六款定
    有明文。又所謂毀敗一肢以上之機能，指一肢以上之機能『完全喪失』其效用而
    言，若骨頭雖經折斷，但醫治結果仍能舉動而僅不能照常者，只可認為減衰機能
    ，要與毀敗有別；又所謂其他於身體或健康有重大不至或難治之傷害，係指身體
    或健康確有終身不治之傷害而言，最高法院三十年上字第四四五號、二十年上字
    第五四七號判例亦有明定。經查告訴人雖提出上開殘障證明為證，然上開殘障證
    明僅記載告訴人右足踝與正常測差五十度，經原審向財團法人基督教醫院查詢告
    訴人傷勢結果，據覆：「病患為右脛骨腓骨骨折，經手術鋼釘內固定，目前門診
    追蹤治療中，無法正常行走，預估再數月後可慢慢恢復，可能會遺留右足踝外傷
    性關節炎，影響正常走動。」有該院九十一年五月九日九十一嘉基醫字第０六八
    九號函可稽（原審卷五五頁），且證人及轄區警員陳慶璋亦證述今年四月初曾見
    過告訴人，可以自己行走，不須人扶及用柺杖等情（原審卷七四頁），足見告訴
    人所受傷勢僅右足踝轉動角度與正常人不同，或恐影響美觀，但尚不影響其行走
    ，無從認已達刑法重傷害之程度，併此敘明。被告甲○○於肇事後犯罪未被有偵
    查權之公務員或機關發覺前，留在現場向到場處理之嘉義縣警察局水上分局下潭
    派出所警員陳慶璋自首坦承犯行，進而接受裁判，據證人陳慶璋證述明確（原審
    卷七一頁），應依刑法第六十二條前段之規定減輕其刑。
三、原審適用刑法第刑法第二百八十四條第一項前段、第四十一條第一項前段、第六
    十二條前段，罰金罰鍰提高標準條例第一條前段、第二條之規定，審酌被告並無
    前科，有臺灣高等法院被告全國前案紀錄表可稽，被告過失程度，告訴人亦為肇
    事次因，未坦承過失情形，態度非佳，迄今仍未與告訴人等達成民事和解，告訴
    人等受傷之痛苦程度等及被告之品性、犯罪方法、所生危害及犯後態度等一切情
    狀，量處有期徒刑五月，並諭知易科罰金之折算標準，以示儆懲。至被告另辯稱
    ：本案伊為自首，自首既規定減輕其刑至二分之一，而非得減輕其刑至二分之一
    ，亦即本件應於有期徒刑三個月以下量刑云云。然按自首依刑法第六十二條前段
    規定，固應減輕其刑，而有期徒刑減輕者，減輕其刑至二分之一，同法第六十六
    條前段亦有明文規定，依此規定有期徒刑減輕者，最高減至二分之一，乃謂不得
    逾二分之一之意，並無最低減刑之限制，即其減輕之程度，法院得自由裁量，只
    要在各該法定刑二分之一範圍內予以減輕，即無不合，非謂必減為二分之一，尤
    無庸敘述不減為二分之一之理由，不得以其未減至二分之一，而為上訴第三審之
    理由。迭據最高法院七一年度台上字第二七一八號、七二年度台上字第六七號、
    七九年度台上字第四二五五號、八十年度台上字第四八六八號著有判決、八十年
    台上字第四六七二號著有判例全文意旨、及最高法院民刑事庭二四年度總會決議
    （二二）會議決議參看。是本件被告固為自首，縱未減至二分之一，乃不得謂為
    違法。被告所辯，顯非有據。本院經核原判決認事用法俱無不合。又雖被告嗣於
    本院審理期間與告訴人成立和解（詳如後述），惟因被告為肇事主因，告訴人所
    受傷勢非輕等情，認原審量刑亦稱妥適，被告上訴意旨猶執前詞，否認犯罪，指
    摘原判決不當，並無可取，為無理由，應予駁回。
四、又被告前未曾受有期徒刑以上刑之宣告，有台灣台南地方法院檢察署刑案資料查
    註紀錄表附卷可參，其一時失慮而觸犯刑章，已與告訴人成立和解（業據被告提
    出嘉義縣鹿草鄉調解委員會九十一年度民調字第０四四號調解書為證，參看本院
    卷六三頁），經此教訓已足資為戒，信無再犯之虞，本院認所宣告之刑以暫不執
    行為適當，爰併宣告緩刑三年，用勵自新。
據上論結，應依刑事訴訟法第三百六十八條、刑法第七十四條第一款，判決如主文。
本案經檢察官張佩珍到庭執行職務。
中    華    民    國      九十二      年      一      月      九        日
                                  臺灣高等法院臺南分院刑事第六庭
                                      審判長法官  楊    明    章
                                            法官  顏    基    典
                                            法官  高    明    發
右正本證明與原本無異。
不得上訴。
                                      法院書記官  李    梅    菊
中    華民    國      九十二      年      一      月      十        日
附錄法條：
刑法第二百八十四條第一項前段：
因過失傷害人者，處六月以下有期徒刑、拘役或五百元以下罰金。


司法院資訊處製作；財團法人民間司法改革基金會備份。
